臺灣彰化地方法院民事判決　　　　　　　　　　　　　九十三年度訴字第五六九號
　　原　　　告　飛鶯遊覽車客運有限公司
　　法定代理人　甲○○
　　訴訟代理人　陳中堅律師
　　被　　　告　日盛國際商業銀行股份有限公司
　　法定代理人　乙○○
右當事人間請求塗銷扺押權事件，本院於民國九十三年十月一日言詞辯論終結，判決
如左：
  　主　　　文
被告應將原告所有車牌號碼二六一─ＦＦ營業大客車，於民國九十二年八月十四日在
交通部公路總局台中區監理所彰化監理站以動登編號０一三０二五號設定之動產抵押
權登記予以塗銷。
被告應將原告所有車牌號碼二六二─ＦＦ營業大客車，於民國九十二年十一月十八日
在交通部公路總局台中區監理所彰化監理站以動登編號一一八三六四號設定之動產抵
押權登記予以塗銷。
原告其餘之訴駁回。
訴訟費用由被告負擔十分之九，餘由原告負擔。
    事實及理由
一、本件被告經合法通知，未於言詞辯論期日到場，核無民事訴訟法第三百八十六條
    所列各款情形，爰依原告之聲請，由其一造辯論而為判決。
二、原告起訴主張訴外人王勉於民國 (下同)九十二年八月間向原告表示欲參與台塑
    六輕交通車工程投標，乃向原告公司負責人之父陳燈檜借用車牌號碼二六一─Ｆ
    Ｆ、二六二─ＦＦ營業大客車 (下稱系爭車輛)之車主聯及原告公司與法定代理
    人印章，詎訴外人王勉未經原告同意，擅自持上開車輛車主聯向被告公司辦理動
    產擔保抵押貸款，其中車牌號碼二六一─ＦＦ部分貸款新台幣 (下同)三百八十
    七萬六千三百元，而車牌號碼二六二─ＦＦ部分貸款三百四十五萬六千元，原告
    於九十二年十二月間發現上情，遂要求訴外人王勉書立切結書，始得知訴外人王
    勉盜刻原告公司大小章後，經由訴外人日盛租賃股份有限公司向被告辦理抵押貸
    款，故原告實係冒貸案之被害人，而原告既未曾向被告借款，兩造間即無任何債
    權債務關係存在，則系爭車輛之動產擔保抵押權，基於抵押權之從屬性，主債權
    不存在，從權利亦歸於消滅，被告自應予以塗銷。另兩造間訂立之系爭車輛動產
    抵押契約書乃訴外人王勉冒用原告名義訂立，併請求確認該兩紙動產抵押契約自
    始不成立等情。並聲明：(一)如主文第一、二項所示。(二)確認兩造於九十二年
    八月十三日及九十二年十一月十七日訂立之車輛動產抵押契約無效。
三、被告受合法通知，未於言詞辯論期日到場，亦未提出書狀作何聲明或陳述。
四、得心證之理由：
  (一)原告主張右揭事實，已據其提出車輛動產抵押契約書影本二件、動產擔保交易
      動產抵押設定登記申請書影本二件及訴外人王勉書具切結書一件各在卷為憑，
      核屬相符，而被告於相當時期受合法通知，未於九十三年九月一日及同年十月
      一日言詞辯論期日到庭，亦未提出準備書狀為爭執，依民事訴訟法第二百八十
      條第三項準用第一項規定，視同自認，是原告之主張自堪信為真實。
  (二)按抵押權從屬於債權而存在，若債權不存在或確定不發生，則抵押權自不能單
      獨而存在，故抵押權之成立，以債權已存在為前提，債權若不存在，抵押權亦
      不成立 (參見最高法院八十三年度台上字第二０四一號判決意旨)。本件原告
      主張被告取得系爭車輛之動產抵押權係因訴外人王勉盜刻原告公司大小章，及
      冒用原告名義辦理動產擔保抵押貸款所致之事實，並經視同被告自認乙節，已
      如前述，則實際向被告辦理系爭車輛動產擔保抵押貸款者既為訴外人王勉，原
      告乃訴外人王勉冒貸之被害人，系爭車輛之動產擔保抵押貸款即與原告無涉，
      從而兩造間就系爭車輛應無任何債權債務關係存在，即系爭車輛之動產抵押權
      所擔保之債權既對原告不存在，依前揭最高法院判決意旨，被告就系爭車輛設
      定之動產抵押權自不成立，故原告訴請被告塗銷就系爭車輛於九十二年八月十
      四日及九十二年十一月十八日設定之動產抵押權，洵屬正當，應予准許。
  (三)又確認法律關係之訴，非原告有即受確認判決之法律上利益者，不得提起之；
      確認證書真偽或為法律關係基礎事實存否之訴，亦同。前項確認法律關係基礎
      事實存否之訴，以原告不能提起他訴訟者為限。民事訴訟法第二百四十七條第
      一、二項定有明文。另契約為法律關係發生之原因，並非法律關係本身，其有
      效與否，固不得為確認之訴之標的。惟原告如主張其因契約之訂定取得某項權
      利（法律關係），為被告否認，該項法律關係之存否不明確，原告在私法上之
      地位非無受侵害之危險，即難認其不得提起確認之訴，或無即受確認判決之法
      律上利益 (參見最高法院八十六年度台上字第二六一二號判決意旨)。本件原
      告雖起訴請求確認兩造於九十二年八月十三日及九十二年十一月十七日訂立之
      車輛動產抵押契約無效云云，惟依前揭法條規定及最高法院判決意旨，「契約
      」本身並非法律關係，原則上不得為確認之訴之標的，縱令該「契約」係屬法
      律關係之原因基礎事實，亦以不能提起他訴訟之前提，始得就「契約」之有效
      與否提起確認之訴，而原告既主張訴外人王勉冒用原告名義向被告辦理動產擔
      保抵押貸款，於九十二年八月十三日及九十二年十一月十七日簽訂系爭車輛動
      產抵押契約書，復於九十二年八月十四日及九十二年十一月十八日就系爭車輛
      申請設定動產抵押權，亦如前述，則訴外人王勉冒用原告名義與被告簽訂之車
      輛動產抵押契約，即為被告就系爭車輛申請設定動產抵押權之前提要件，而被
      告就系爭車輛設定之動產抵押權復經本院判決應予塗銷 (參見前揭四之二)，
      系爭車輛之動產抵押契約將因動產抵押權之塗銷而隨之無效，乃屬當然，從而
      原告就系爭車輛動產抵押契約是否有效，即無另行提起確認之訴之法律上利益
      可言。原告此部分之請求，尚屬無憑，應予駁回。
五、至被告雖於九十三年十月八日具狀聲請再開辯論，其理由稱「因內部公文傳遞疏
    失，致前次傳喚未到庭陳述，而由原告聲請一造辯論判決，將使被告權益受損，
    請求另定庭期再予辯論，被告答辯狀後補」云云，惟法院宣示辯論終結後，須有
    足以影響裁判之證據資料疏未調查，並使兩造有充分辯論之機會，始有再開辯論
    之必要，而被告具狀聲請再開辯論，並未提出欲聲請調查之證據資料，本院已無
    從判斷有何重開言詞辯論程序之必要，且迄至本件宣判期日，被告亦未依上開聲
    請意旨提出答辯狀供參，其泛稱「內部公文傳遞疏失」、「被告權益受損」，即
    非正當，故本院認為本件應無再開辯論之必要，附此敘明。
六、結論：本件原告之訴為一部有理由、一部無理由，並依民事訴訟法第三百八十五
    條第一項前段、第七十九條，判決如主文。
中　　　華　　　民　　　國　　九十三　　年　　　十　　　月　　 十五 　　日
                                    臺灣彰化地方法院民事第一庭
                                        法　　　官　  林    金    灶
右為正本係照原本作成。
如對本判決上訴，應於判決送達後二十日內向本院提出上訴狀。
中　　　華　　　民　　　國　　九十三　　年　　　十　　　月　　 十五 　　日
                                        法院書記官　  莊    何    江
